【裁判字號】    95,台上,443
【裁判日期】    950316
【裁判案由】    清償借款等
【裁判全文】
最高法院民事判決              九十五年度台上字第四四三號
    上  訴  人  甲○○
                        7號
    訴訟代理人  張玉希律師
                韓世祺律師
    被 上訴 人  乙○○
                        3樓
上列當事人間請求清償借款等事件，上訴人對於中華民國九十三
年十月五日台灣高等法院第二審判決（九十三年度上字第八二號
），提起上訴，本院判決如下：
    主  文
原判決廢棄，發回台灣高等法院。
    理  由
本件被上訴人主張：訴外人堯升汽車有限公司（下稱堯升公司）
前於民國七十九年一月三日，以附條件買賣方式向訴外人康財實
業股份有限公司（下稱康財公司）購買車輛，約定價款新台幣（
下同）二千零十三萬四千四百七十六元，由包含兩造在內共計十
人為連帶保證人，堯升公司與上開連帶保證人並於七十八年十二
月二十一日共同簽交同面額之本票一紙，以為擔保。上開債務連
同利息共計二千四百八十六萬元，業經伊於八十一年一月間先行
清償等情，爰依連帶債務內部分擔之法律關係，求為命上訴人給
付二百四十八萬六千元及法定遲延利息之判決。
上訴人則以：被上訴人係代表堯升公司清償系爭債務，並非其個
人清償。且伊原為堯升公司之股東，嗣已於七十九年十一月間將
股權轉讓他人而退股，自毋庸再分擔系爭債務。被上訴人取得堯
升公司之經營權及全部生財器具後，自願承擔該公司對外一切債
務，故被上訴人係為其自己清償系爭債務，與伊無涉。況被上訴
人若已清償，則依民法第七百四十九條規定，承受康財公司對於
訴外人堯升公司之債權，自應就擔保品之車輛行使權利，然被上
訴人怠於行使，竟同意康財公司塗銷動產擔保之設定，顯係拋棄
為其債權擔保之物權，依民法第七百五十一條規定，伊就系爭債
務已免其責任等語，資為抗辯。
原審將第一審所為上訴人敗訴之判決予以維持，駁回上訴人之上
訴，無非以：查堯升公司因無法清償積欠康財公司之系爭債務，
經康財公司聲請本票裁定，並查封被上訴人名下土地後，被上訴
人乃出面協商解決方式，雙方約定將堯升公司原積欠之本息全部
作為借款本金，由被上訴人代表堯升公司與康財公司另訂新約，
被上訴人因而交付其個人簽發之分期付款支票，並提供其名下土
地設定抵押權以為擔保，分期付款支票兌現數期之後，被上訴人
以現金一次清償完畢，應係新契約之借款金額加上應付利息之總
額，顯見堯升公司積欠康財公司之系爭債務，確係由被上訴人個
人清償，而其清償之總額確為二千四百八十六萬元。次查，包括
兩造在內共計十人，就堯升公司與康財公司間七十九年一月三日
之附條件買賣契約，擔任堯升公司之連帶保證人，而堯升公司嗣
因無法清償積欠康財公司之借款，由被上訴人代表與康財公司另
訂新約，上訴人就該另訂之新約並未擔任連帶保證人之事實，固
為兩造所不爭執。惟堯升公司係為清償舊債務而與康財公司訂立
上開新契約，應僅屬債務更新，依民法第三百二十條之規定，堯
升公司原積欠之舊債務在新債務履行前，依然存續，直至新債務
清償之時，舊債務始一併歸於消滅，是被上訴人清償新債務即與
清償舊債務無異，上訴人既為舊債務之連帶保證人，就被上訴人
所清償之系爭債務，應與包括兩造在內之連帶保證人共計十人，
同負連帶清償責任，則連帶債務人中之被上訴人一人清償後，自
得請求上訴人償還其應分擔之部分即系爭債務金額之十分之一。
復按保證人向債權人為清償後，僅於其清償之限度內，承受債權
人對於主債務人之債權，此觀民法第七百四十九條第一項之規定
即明，至擔保債權之物權，既未因保證人清償而由保證人承受，
自非保證人所得主張及行使。經查，堯升公司前係以附條件買賣
方式向康財公司購買車輛，並設定動產擔保交易之登記，為兩造
所不爭執，被上訴人既非該動產擔保物權之權利人，揆諸上開說
明，亦不因清償而承受康財公司對於堯升公司之動產擔保物權，
則該動產擔保交易登記因清償而塗銷者，究與民法第七百五十一
條所規定「債權人拋棄為其債權擔保之物權」之情形有間，是上
訴人據該民法第七百五十一條規定抗辯伊就系爭債務已免負責任
云云，亦非有據。綜上所述，被上訴人於清償系爭債務後，自得
請求上訴人分擔其清償金額二千四百八十六萬元之十分之一即二
百四十八萬六千元。從而，被上訴人本於連帶債務人內部分擔之
法律關係，請求上訴人給付二百四十八萬六千元及自免責後之支
付命令送達之翌日即九十二年七月十八日起至清償日止，按年息
百分之五計算之利息，於法有據，應予准許等詞，為其判斷之基
礎。
查上訴人抗辯：被上訴人接受陳正權及康財公司之建議承受堯升
公司，並代償堯升公司之債務等語（見原審卷第一五○頁），原
審未遑調查審認，遽認定被上訴人係代表堯升公司與康財公司訂
定新約；而該新契約乃係堯升公司為清償舊債務而與康財公司訂
立，應僅屬債務更新云云，並未說明其所憑之依據，殊屬速斷。
復查保證人代為清償後，除得向主債務人行使求償權外，依民法
第二百九十五條及第七百四十九條規定，於其清償之限度內，尚
代位取得債權人對主債務人之債權、擔保物權，及其他從屬之權
利。且此項權利之移轉，係本於法律之規定，而非由於法律行為
而來，故關於擔保物權之取得，不受民法第七百五十八條所定須
經登記始生效力之限制。原審謂：保證人向債權人為清償後，僅
於其清償之限度內，承受債權人對於主債務人之債權，至擔保債
權之物權，既未因保證人清償而由保證人承受，自非保證人所得
主張及行使云云，所持法律見解洵屬可議。從而被上訴人如因清
償而承受康財公司對於堯升公司之動產擔保物權，該動產擔保交
易登記因清償而塗銷，與民法第七百五十一條規定是否無關，則
有詳加查明之必要。上訴論旨，指摘原判決違背法令，求予廢棄
，非無理由。
據上論結，本件上訴為有理由。依民事訴訟法第四百七十七條第
一項、第四百七十八條第二項，判決如主文。
中    華    民    國  九十五  年    三    月   十六   日
                      最高法院民事第八庭
                          審判長法官  朱  建  男
                                法官  顏  南  全
                                法官  許  澍  林
                                法官  鄭  傑  夫
                                法官  蘇  清  恭
      本件正本證明與原本無異
                                      書  記  官
中    華    民    國  九十五  年    三    月  二十八  日
                                                   ｍ


司法院資訊處製作；財團法人民間司法改革基金會備份。
